臺灣高等法院刑事判決　　　　　　　　100年度上訴字第438號
上　訴　人
即　被　告　簡裕軒
上列上訴人因毒品危害防制條例案件，不服臺灣板橋地方法院99
年度訴字第1265號，中華民國99年12月13日第一審判決（起訴案
號：臺灣板橋地方法院檢察署99年度毒偵字第2505號），提起上
訴，本院判決如下：
    主  文
原判決撤銷。
簡裕軒施用第一級毒品，累犯，處有期徒刑壹年。
    事  實
一、簡裕軒前於民國（下同）91年間因施用毒品案件，經臺灣板
    橋地方法院以91年度毒聲字第3700號裁定送觀察、勒戒後，
    認無繼續施用毒品傾向，由臺灣板橋地方法院檢察署檢察官
    於91年11月25日以91年度毒偵字第3911號為不起訴處分確定
    ；嗣於93年間再犯施用第一、二級毒品案件，經臺灣板橋地
    方法院以93年度訴字第1175號各判處有期徒刑8月、5月，應
    執行有期徒刑1 年確定；另因違反槍砲彈藥刀械管制條例案
    件，經臺灣板橋地方法院於94年8月4日以94年度訴字第20號
    判處有期徒刑1年1月，併科罰金新臺幣2 萬元，罰金如易服
    勞役以銀元300元及新臺幣900元折算1日，94年9月8 日確定
    ；又因施用第一級毒品，於94年3 月17日經臺灣板橋地方法
    院以94年度訴字第406號判處有期徒刑10月，同年4月11日確
    定；以上二罪所處有期徒刑部分，並於94年11月14日經臺灣
    板橋地方法院以94年度聲字第2436號裁定定應執行有期徒刑
    1年9月確定。以上各罪接續執行至96年2 月14日假釋出監，
    96年12月20日保護管束期滿，未經撤銷假釋而以執行完畢論
    。詎其不知悔改，於前開觀察勒戒執行完畢釋放5 年內再犯
    施用第一、二級毒品罪經法院論罪科刑後，又基於施用第一
    級毒品海洛因之犯意，於98年12月14日在其位於臺北縣土城
    市○○路76巷12號3 樓之住處，將海洛因摻水混合以針筒注
    射之方式施用第一級毒品海洛因1 次。嗣因簡裕軒另涉詐欺
    案件，經以監聽期間之通話內容，疑有涉嫌施用毒品犯罪，
    經警告知並徵得被告同意後採尿送驗，因而查悉上情。
二、案經臺北市政府警察局文山第一分局報請臺灣臺北地方法院
    檢察署檢察官呈請臺灣高等法院檢察署檢察長核轉臺灣板橋
    地方法院檢察署檢察官偵查起訴。
    理  由
一、證據能力部分：
  (一)本案被告簡裕軒係因另涉詐欺取財案件為警查獲後，經警由
    其監聽期間之通話內容，疑其涉有毒品案件，因而告知其涉
    嫌毒品危害防制條例案件，得行使「(一)得保持緘默，無須違
    背自己之意思陳述；(二)得選任辯護人；(三)得請求調查有利之
    證據」等權利，並詢以「警方調查他案，懷疑你疑似施用毒
    品，你是否同意警方採集你的尿液送驗？」後，由被告同意
    採尿並供承施用第一級毒品海洛因等情不諱，有被告98年12
    月15日偵詢（調查）筆錄（見臺灣臺北地方法院檢察署99年
    度毒偵字第720號卷--以下稱偵查卷，第3頁）及臺北市政府
    警察局偵辦毒品，案件尿液檢體委驗單附卷可稽（見偵查卷
    第5 頁）。詰之證人即承辦警員陳建誠亦證稱：「當天我們
    是配合刑事局偵九隊三組辦詐欺案件，有持搜索票到土城市
    被告住處，查獲被告帶到刑事警察局的辦公室，製作筆錄，
    因為當初刑事警察局有實施通訊監察，所以我們聽到被告有
    施用毒品的線索，所以我們問完詐欺筆錄之後，詐欺部分由
    刑事警察局移送到北檢，我們有懷疑被告有施用毒品，所以
    才會對被告採尿送驗，當初被告有同意我們採集尿液，在詢
    問被告筆錄時，被告有供承，筆錄當時白紙黑字，我們的筆
    錄都有詢問的很詳細，我們也有依法詢問，被告自己都有供
    承，被告有提到採集尿液指紋的部分我們當時都有依法，我
    們筆錄做的很詳細」、「因為我們採尿是讓被告親自排放尿
    液封緘，我們的尿液採驗單及筆錄都會讓被告確認後蓋手印
    ，以免事後被告有所質疑，所以我們都做的很仔細」、「…
    本案被告當時有坦承犯行，當時的態度算良好，我們現場也
    沒有查獲被告有施用毒品，我們有跟被告說是依據監聽懷疑
    他有施用，還是要以尿液檢驗為準」等語綦詳（見原審卷第
    36、37頁），足證被告確經告知涉有施用毒品罪嫌及其得行
    使之權利與警方懷疑涉嫌之依據後，同意採尿並自白犯罪，
    並未涉及以檢察官指示為由，強行要求被告採尿之情形。至
    於被告辯稱警員以同意被告女友郭子菁返家照顧小孩為條件
    ，詐欺其尿液檢體云云，辯稱前開採尿程序違法，而否認其
    證據能力。然其所辯顯與前開事證不符，且被告女友並非因
    涉嫌犯罪經通知到場，業據被告供承：「…刑事警察局的員
    警也沒有叫我女友去，其中的警員叫我女友可以去照顧我，
    說我女友跟案件無關隨時可以走，我的小孩子下課之前就可
    以到家了，不會去耽誤到小孩子的吃藥時間」等語在卷（見
    原審卷第98頁背面），衡諸常情，警員既無藉此交換被告特
    定供述或同意採尿之條件，被告亦無而此受限，致影響其自
    由意志之可能。因認被告辯稱係受詐欺而為前開自白並同意
    採尿云云，為不足採，被告警詢自白及其尿液之採集，均無
    非法取得情形。
  (二)按被告之自白，非出於強暴、脅迫、利誘、詐欺、疲勞訊問
    、違法羈押或其他不正之方法，且與事實相符者，得為證據
    ，刑事訴訟法第156條第1項定有明文。又「鑑定之經過及其
    結果，應命鑑定人以言詞或『書面』報告」，刑事訴訟法第
    206條第1項規定甚明，是鑑定人以書面為鑑定報告提出於法
    院，依刑事訴訟法第159條第1項立法理由及同法第206條第1
    項規定，即具有證據能力。再法院或檢察官得囑託醫院、學
    校或其他相當之機關、團體為鑑定，或審查他人之鑑定，依
    刑事訴訟法第208條第1項規定，亦準用刑事訴訟法第203 條
    至第206條之1之規定。是以檢察官對於偵查中之案件，認須
    實施鑑定者，固應就具體個案，選任鑑定人或囑託鑑定機關
    （團體）為之；但對於司法警察機關調查中之案件，或有量
    大或急迫之情形，為因應實務之現實需求，認為當然有鑑定
    之必要者，基於檢察一體原則，亦得由該管檢察長對於轄區
    內之案件，以事前概括選任鑑定人或囑託鑑定機關（團體）
    之方式，俾便轄區內之司法警察官、司法警察對於調查中之
    此類案件，得即時送請事前已選任之鑑定人或囑託之鑑定機
    關（團體）實施鑑定，該鑑定人或鑑定機關（團體）亦應視
    同受承辦檢察官所選任或囑託而執行鑑定業務，其等出具之
    書面鑑定報告應屬刑事訴訟法第206 條所定之傳聞例外，當
    具有證據能力（參照法務部92年9月1日法檢字第0920035083
    號函）。從而，本判決下列所引用被告之自白，並無出於不
    正方法取得之情形，已詳前述，且與事實相符；被告尿液經
    查獲之警察單位依先前轄區檢察署檢察長事前概括選任鑑定
    機關送驗結果，即臺灣尖端先進生技醫藥股份有限公司鑑定
    出具之99年1月4日濫用藥物檢驗報告，均有證據能力而得為
    本案之證據。
二、上開事實，業據被告於警詢（見臺灣臺北地方法院檢察署99
    年度毒偵字第720號偵查卷第3頁）及本院審理時供承不諱（
    見本院100年4月20日審判筆錄第2頁、第5頁），其尿液經檢
    驗結果，亦有嗎啡（海洛因進入人體後之代謝物）之陽性反
    應，有臺灣尖端先進生技醫藥股份有限公司99年1月4日濫用
    藥物檢驗報告附卷可稽（見偵查卷第17頁），核與被告自白
    前情相符，堪予採信。至於被告在原審審判程序中，雖一度
    否認施用第一級毒品海洛因，辯稱係服用「美沙冬」戒毒云
    云（見原審卷第98頁背面），惟美沙冬（Methadone ）係毒
    品危害防制條例第2條第2項第2款所規定之第2級毒品，並無
    證據足認與嗎啡有何交互反應，或於服用後會產生嗎啡反應
    之情形，且被告尿液經以氣相層析質譜儀確認檢驗之結果，
    其嗎啡與可待因比值（嗎啡可待因）亦未小於2（10240
    3000≒3.41），足以排除係服用可待因代謝造成之結果（詳
    前開檢驗報告註記事項），因認被告前開辯解顯與被告尿液
    之檢驗結果不符，不足採信，應以其於警詢及本院審理時之
    自白始為真實可採。本件事證明確，被告犯行洵堪認定。被
    告雖另聲請傳訊證人施炳呈，證明其已供承詐欺犯行並協助
    刑事警察局破獲兩岸之大宗詐騙案件云云，核屬被告另案之
    犯罪情節，與本案施用毒品行為及犯後態度無涉，認無調查
    必要，併此敘明。
三、按海洛因為毒品危害防制條例第2條第2項第1 款所稱之第一
    級毒品，不得施用、持有。犯毒品危害防制條例第10條施用
    第一級、第二級毒品之罪者，檢察官應聲請法院裁定，令被
    告入勒戒處所觀察、勒戒，經觀察、勒戒後，檢察官依據勒
    戒處所之陳報，認受觀察、勒戒人無繼續施用毒品傾向者，
    應即釋放，並為不起訴之處分；認受觀察、勒戒人有繼續施
    用毒品之傾向者，檢察官應聲請法院裁定令入戒治處所強制
    戒治，其期間為6 個月以上，至無繼續強制戒治之必要為止
    ，但最長不得逾1 年，強制戒治期滿，應即釋放，由檢察官
    為不起訴之處分。觀察、勒戒或強制戒治執行完畢釋放後，
    5 年內再犯第10條之罪者，應依一般刑事訴訟程序予以起訴
    論罪科刑，此觀諸毒品危害防制條例第20條第1項、第2項、
    第23條第1項、第2項規定自明。而被告若於5 年內已再犯，
    經依法追訴處罰，縱其第3次（或第3次以上）再度施用毒品
    之時間，在初犯經觀察、勒戒或強制戒治執行完畢釋放5 年
    以後，已不合於「5年後再犯」之規定，且因已於「5年內再
    犯」，顯見其再犯率甚高，原實施觀察、勒戒或強制戒治，
    已無法收其實效，即應依該條例第10條處罰（最高法院95年
    5月9日95年度第7 次刑事庭會議決議可資參照）。是被告於
    因施用毒品案件，經觀察、勒戒執行完畢釋放後5 年內，已
    再犯施用第一、二級毒品罪，其後又為本件施用第一級毒品
    犯行，所為係犯毒品危害防制條例第10條第1 項之施用第一
    級毒品罪，其施用前持有海洛因之低度行為，為施用之高度
    行為所吸收，不另論罪。又被告於犯罪事實欄所載之有期徒
    刑執行完畢後5 年內，故意再犯本件有期徒刑以上之罪，為
    累犯，應依刑法第47條第1項規定加重其刑。
四、原審以被告犯罪事證明確，認被告於有期徒刑執行完畢後5
    年內，故意再犯本件有期徒刑以上之罪，成立累犯，據以對
    被告論罪科刑，固非無見。惟按刑事審判旨在實現刑罰權分
    配的正義，故法院對有罪被告之科刑，應符合罪刑相當之原
    則，使輕重得宜，罰當其罪，以契合社會之法律感情，此所
    以刑法第57條明定科刑時應審酌一切情狀，尤應注意該條各
    款所列事項以為科刑輕重之標準。又刑事訴訟法為保障被告
    之防禦權，尊重其陳述之自由，包括消極不陳述與積極陳述
    之自由，前者賦予保持緘默之權，後者則享有無須違背自己
    之意思而為陳述之權。此外，被告尚得行使辯明權，以辯明
    犯罪嫌疑，並就辯明事項之始末連續陳述；於審判期日調查
    證據完畢後，更得就事實及法律辯論之（刑事訟訴法第95條
    第2款、第96條、第289條第1 項參照）。此等基於保障被告
    防禦權而設之陳述自由、辯明及辯解（辯護）權，既係被告
    依法所享有基本訴訟權利之一，法院復有闡明告知之義務。
    則科刑判決時，對刑之量定，固應以被告之責任為基礎，本
    於比例、平等及罪刑相當等原則，並審酌刑法第57條所列各
    款情狀為輕重之標準，然其中同條第10款所稱犯罪後之態度
    ，係指被告犯罪後，因悔悟而力謀恢復原狀，或與被害人和
    解，賠償損害等情形而言，應不包括被告基於防禦權之行使
    而自由陳述、辯明或辯解（辯護）時之態度。是自不得因被
    告否認或抗辯之內容與法院依職權認定之事實有所歧異或相
    反，即予負面評價，逕認其犯罪後之態度不佳，而採為量刑
    畸重標準之一（最高法院97年度台上字第6725號判決要旨參
    照）。原審以被告於偵查及原審時所為之答辯，認其「犯後
    飾詞否認犯行，態度不佳」，作為量刑標準之一，容有未洽
    ；被告上訴主張警詢及採尿程序不法，固無理由，惟其主張
    前開答辯為受保障之訴訟權利，不應據此認定被告之犯後態
    度不佳，而為量刑標準，尚非無據，自應由本院撤銷改判。
    爰審酌被告已有多次施用毒品犯行，其前案之末次施用毒品
    犯行（93年9月30日起至同年11月29日）距本案施用時間（9
    8年12月14日）已逾5年，本案犯行距其前述假釋出監日期（
    96年2月14日）亦逾2年，有本院被告前案紀錄表可憑，足認
    前開刑之宣告及執行，對被告雖非全無教化警戒之效，惟仍
    不足以戒除被告之施用毒品犯行，並兼衡被告本案施用情形
    、所生危害與犯罪後之態度等一切情狀，量處如主文所示之
    刑。
據上論斷，應依刑事訴訟法第369條第1項前段、第364條、第299
條第1項前段，毒品危害防制條例第10條第1項，刑法第11條前段
、第47條第1項，判決如主文。
本案經檢察官曾俊哲到庭執行職務。
中    華    民    國   100    年    4     月    29    日
                  刑事第二十三庭審判長法  官  童有德
                                      法  官  徐蘭萍
                                      法  官  劉方慈
以上正本證明與原本無異。
如不服本判決，應於收受送達後十日內向本院提出上訴書狀，其
未敘述上訴之理由者並得於提起上訴後十日內向本院補提理由書
（均須按他造當事人之人數附繕本）。「切勿逕送上級法院」。
                                      書記官  李家敏
中    華    民    國   100    年    4     月    29    日